【裁判字號】    90,交抗,350
【裁判日期】    900906
【裁判案由】    違反道路交通管理處罰條例
【裁判全文】
臺灣高等法院交通事件裁定                          九十年度交抗字第三五號
    抗告人  即
    原處分機關  交通部公路局臺北區監理所板橋監理站
    受 處分 人  甲○○
右抗告人，因違反道路交通管理處罰條例案件，不服臺灣板橋地方法院，中華民國九
十年七月三十一日第一審裁定（九十年度交聲字第四五八號）提起抗告，本院裁定如
左：
    主  文
原裁定撤銷，發回臺灣板橋地方法院。
    理  由
一、本件原處分機關抗告意旨略以：「處理違反道路交通管理事件，有關文書送達之
    程序，準用刑事送達之規定」，「告訴人或附帶民事訴訟當事人有左列情況之一
    者，得為公示送達：二、掛號郵寄而不能達到者。」為違反道路交通管理事件統
    一裁罰標準及處理細則第五條（八九年十二月五日修正前），刑事訴訟法第五十
    九條第二款所規定。本件甲○○所有ＤＲＡ－五五二號輕型機車，於民國（下同
    ）八十八年七月十日於台北市○○○路○段二八六巷經台北市政府警察局中正第
    二分局交通隊以第000000000號通知單逕行舉發違反道路交通管理處罰
    條例第四十五條第一項第一款「不按遵行之方向行駛」違規，本件經原舉發機關
    依前開細則第十一條第一項第二款按址通知被通知人甲○○君，因郵局投遞受處
    分人「招領逾期」而退回原舉發機關，舉發機關遂依前開規定辦理公示送達，刊
    登台北市政府公報年春字第二六期（八九年二月九日出版）。查本件原舉發機
    關依首揭「掛號郵寄而不能達到者」辦理公示送達。本件受處分人實仍居住舉發
    機關所郵寄之住所，又有「掛號郵寄而不能達到」之情形，上開通知單經掛號郵
    寄程序，乃經二次投遞遇收件人不在時即開具招領通知單，請收件人在十五日內
    至郵局領取，逾期始退回原寄發機關（舉發機關）。又本件經郵政機關依作業程
    序送達而未能由收件人收受，確已屬「掛號郵寄而不能到達者」，前開舉發機關
    公示送達程序，依法已屬合法送達於受處分人，本件因確定合法送達，本站依前
    開細則第四十一條第四項規定以裁決書裁決之，應為妥適。又本案之公示送達係
    由臺北市政府警察局據各原舉發機關退回之郵件統一辦理，依前揭公報足可明證
    ，裁定書理由四稱：「異議人既非住居所不明，更非住居法權所不及之地而不能
    再佐以其他方式送達」實為誤解，蓋上開二款情形實為右揭刑事訴訟法第五十九
    條第一款、第三款得為公示送達情形，實與本件公示送達原因不同，應予澄明。
    又本件之公示送達係由舉發機關臺北市政府警察局中正第二分局交通分隊為之，
    因無法郵寄送達，由其上級機關臺北市政府警察局統一登載臺北市政府公報辦理
    公示送達應為妥適，是以與裁定書理由四應無涉。綜上，本件原裁定法院上開「
    原處分撤銷」之裁定既有未洽，請撤銷前開裁定，以維法紀，本站板監五字第裁
    00－000000000號裁決書仍應以維持，俾維持本條例之安定性與公正
    性等語。
二、經查：本件受處分人甲○○於八十八年七月七日上午八時四十五分許，駕駛車牌
    號碼ＤＲＡ－五五二號輕型機器腳踏車，在臺北市○○○路○段二八六巷，因爭
    道行駛，不按遵行之方向行駛違規，為臺北市政府警察局中正第二分局交通分隊
    執勤員警掣單逕行舉發之事實，有臺北市政府警察局北市警（八八）字第三五八
    四六四三七六號舉發違反道路交通管理事件通知單、交通部公路局臺北區監理所
    板橋監理站板監五字第裁00－000000000號違反道路交通管理事件裁
  決書各乙紙及現場採證之照片一幀附卷可按，是受處分人於前揭時地有駕駛機車
    爭道行駛不按遵行之方向行駛之違規事實，已堪認定。
三、次查：本件北市警交（八八）字第000000000號舉發違反道路交通管理
    事件通知單及採證照片，係由原舉發單位臺北市政府警察局中正第二分局交通分
    隊以掛號郵務送達方式向異議人住所地即臺北縣中和市○○路一六五號為送達，
    郵務員數次投遞，然因該址無人在家，遂交中和五支郵局招領，惟逾期無人前往
    領取，郵務單位乃將該舉發通知單退回原舉發單位，原舉發單位遂依當時有效之
    違反道路交通管理事件統一裁罰標準及處理細則第五條準用刑事訴訟法第五十九
    條之規定，將舉發通知單刊登於八十八年十二月二十一日八十九年春字第二十六
    期之臺北市政府公報公示送達，異議人逾期未繳罰款，原處分機關即交通部公路
    局台北區監理所遂以最高額罰鍰裁罰等情，有本件舉發通知單及載有「中和五支
    招領」字樣之退回信封、臺北市政府公報、板監五字第裁00－0000000
    00號裁決書等影本在卷可查。
四、受處分人向原審法院提出異議略以：本件舉發違反道路交通管理事件通知單雖以
    公示送達方式為之，然舉發單位應提出證據證明受處分人確已知悉該違規事實，
    況本件違規事實自八十八年七月七日發生之日起，迄八十九年二月九日公示送達
    生效之日止，計七月又三日，顯逾道路交通管理處罰條例第九十條之規定，監理
    機關怠忽職守未為公示送達，僅利用人民換發行照時，要求人民一併繳納否則拒
    絕換發，違反平等原則及不當連結禁止原則，實為法治國家之恥云云。
五、原審法院以：「對於違反道路交通管理處罰條例之行為，逕行舉發者，應按已查
    明之資料填註車牌號碼、車輛種類、車主姓名或名稱及地址，並於通知單上方空
    白處加註逕行舉發之文字後，由舉機關送達被通知人。處理違反道路交通管理事
    件，有關文書送達之程序，準用刑事訴訟法送達之規定。又當事人因住所、居所
    、事務所及所在地不明者、掛號郵寄而不能達到者，得為公示送達。八十九年十
    二月五日修正前之違反道路交通管理事件統一裁罰標準及處理細則第五條、第十
    一條第一項第二款、刑事訴訟法第五十九條第一款、第二款分別定有明文。查本
    件異議人自八十一年三月九日即遷入臺北縣中和市○○路一六五號，迄今仍設籍
    於該處，其所有上開車號ＤＲＡ－五五二號輕型機器腳踏車車籍登記之地址亦同
    ，有卷附法務部戶役政連結作業系統查詢表及車號查詢輕型機車車籍各乙紙可稽
    ，是異議人既未遷移住所，顯非住居所不明，縱郵務員前往投遞時不獲會晤應受
    送達之人，惟觀乎現今社會常情，民眾白日多需外出工作，郵件投遞又多在日間
    ，應受送達人不在家之情形甚為常見，縱應受送達人不在，依法尚有其他替代送
    達方式以資因應，例如寄存送達。本件舉發通知單送達異議人住所時，因異議人
    不在，郵務機關未以其他可替代方式為送達，僅以數度投遞未遇異議人，即將應
    送達之文書即舉發通知單退回原舉發單位，自難認已符合刑事訴訟法第五十九條
    第一款、第二款所謂住居所、事務所及所在地不明，或掛號郵寄而不能達到之情
    形，自不得以公示送達方式以為送達。本件原舉發單位不查，逕以刊登於臺北市
    政府公報之方式將該舉發通知單為公示送達，於法尚有未合」等，認受處分人以
    送達不合法為由提起異議為有理由，將原處分撤銷。並以道路交通管理處罰條例
    第四十五條第一項第一款業於九十年一月十七日修正公布，自同年六月一日起開
    始實施，修正後條文為：「汽車駕駛人，爭道行駛，有左列情形之一者，處新台
    幣六百元以上一千八百元以下罰鍰：一、不按遵行之方向行駛者」。比較新舊法
    條，新法僅將罰鍰銀圓改為新臺幣，對受處分人並無不利，依從新從輕原則，適
    用修正後規定。認原處分雖有未當，惟受處分人確有前開交通違規行為，依修正
    後第四十五條第一項第一款、第六十三條第一項第一款之規定，裁定：「原處分
    撤銷。甲○○汽車駕駛人，爭道行駛有不按遵行之方向行駛，處新臺幣陸佰元，
    並記違規點數壹點」。
六、經核原裁定固非無見，惟查：
(一)、依行為時道路交通管理處罰條例第九條第一項規定：本條例所定之處罰，行為人
    接獲違反道路交通管理事件處罰通知單後，應於十五日內到達指定處所聽候裁決
    ，但行為人認為舉發事實與違規情形相符者，得不經裁決，逕依各該條罰鍰最低
    額，自動向指定之處所繳納結案。本件受處分人甲○○於八十八年七月七日上午
    八時四十五分許，駕駛車牌號碼ＤＲＡ－五五二號輕型機器腳踏車，在臺北市○
    ○○路○段二八六巷，因爭道行駛，不按遵行之方向行駛違規，為臺北市政府警
    察局中正第二分局交通分隊執勤員警掣單逕行舉發，並限受處分人於八十八年五
    月二十六日前繳納道路交通管理處罰條例第四十五條第一項第三款所定最低額罰
    鍰新台幣六百元，而該北市警交（八八）字第000000000號舉發違反道
    路交通管理事件通知單及採證照片，係由原舉發單位臺北市政府警察局中正第二
    分局交通分隊以掛號郵務送達方式向受處分人住所地即臺北縣中和市○○路一六
    五號為送達，郵務員數次投遞，然因該址無人在家，遂交中和五支郵局招領，惟
    逾期無人前往領取，郵務單位乃將該舉發通知單退回原舉發單位，原舉發單位遂
    依當時有效之違反道路交通管理事件統一裁罰標準及處理細則第五條準用刑事訴
    訟法第五十九條之規定，將舉發通知單刊登於八十八年十二月二十一日八十九年
    春字第二十六期之臺北市政府公報公示送達。則依上揭法條規定，受處分人於三
    十日公示送達期滿後，仍得於十五日內按最低額罰鍰繳納，於受處分人權益之維
    護，並無有何不當，且查本件係因可歸責於受處分人之事由致該違規通知單因受
    處分人所在不明而無從送達，乃以公示送達方式以代送達，而此自必逾該違規通
    知單所定應到案日期，惟受處分人仍得於該公示送達期滿後十五日內按最低額罰
    鍰繳納，茲受處分人仍未按期繳納，原處分機關乃以裁決書按罰鍰最高額度即罰
    鍰新台幣一千八百元裁決之，於法並無不合，而若因此可歸責於受處分人之事由
    致違規通知單無從送達，迨行公示送達後，仍未按期繳納（按最低額罰鍰繳納）
    ，受處分人仍得按最低額罰鍰受裁罰，是否符合公平原則及合於上揭道路交通管
    理處罰條例第九條第一項之立法意旨，實非無斟酌餘地。況若因違規駕駛之事由
    致令違規通知單無從送達，迨舉發機關以公示送達方式合法送達後仍未於十五日
    內按罰鍰最低額繳納，嗣後該違規者仍得按最低額罰鍰受裁罰，則違規駕駛人儘
    可任令違規通知單無從送達，惟竟仍可獲繳納最低額罰鍰之利益，如此相較於正
    常收受違規通知單者未按期繳納，應受最高額度之罰鍰之裁罰，豈符公平原則，
    原審以本件違規通知單公示送達時已逾該通知單原定應到案日期，而認難據之為
    不利於受處分人之認定，認抗告人依罰鍰最高額裁罰為不當，將原處分撤銷，改
    為按罰鍰最低額度處罰，就此論斷是否妥適，實有再加研求之必要。
(二)、行政機關行使公權力，就特定具體之公法事件所為對外發生法律上效果之單方行
    政行為，皆屬行政處分，不因其用語、形式以及是否有後續行為或記載不得聲明
    不服之文字而有異。又憲法第十六條保障人民有訴訟之權，旨在確保人民有依法
    定程序提起訴訟及受公平審判之權利。至於訴訟救濟，究應循普通訴訟程序抑依
    行政訴訟程序為之，則由立法機關依職權衡酌訴訟案件之性質及既有訴訟制度之
    功能等而為設計。道路交通管理處罰條例第八十七條規定，受處分人因交通違規
    事件，不服主管機關所為之處罰，得向管轄地方法院聲明異議；不服地方法院對
    聲明異議所為之裁定，得為抗告，但不得再抗告。此項程序，既已給予當事人申
    辯及提出證據之機會，符合正當法律程序，與憲法第十六條保障人民訴訟權之意
    旨尚無牴觸（釋字第四一八號解釋參照），則舉發機關所為處分之異議案件，在
    現行立法制度下，法院交通法庭即應予適法性之審查。而得為公示送達方式為之
    情形，依刑事訴訟法第五十九條之規定須：一、住所、居所、事務所及所在地不
    明者。二、掛號郵寄而不能達到者。三、因住居於法權所不及之地，不能以其他
    方法送達者。始合公示送達之要件。又公示送達除將應送達之文書或其節本張貼
    於法院牌示處外，並應以其繕本登載「報紙或以其他適當方法通知或公告之」，
    審判期日傳票，經公示送達，如僅張貼於法院公告欄牌示處，而未再囑託被告住
    所地市公所就近公告送達（貼於公告欄），亦未登載報紙或以其他適當方法通知
    或公告之，該「公示送達」，在程序上是否合法，即非無疑（最高八十二年度台
    非字第三二二號、八二年度台上字第四六一三號判決參照）。本件受處分人甲○
    ○之住所為台北縣中和市○○路一六七巷九號二樓一，舉發機關台北市政府警察
    局中正第二分局交通隊將以第000000000號通知單，掛號由郵局投遞，
    因受處分人「招領逾期」而退回原舉發機關，舉發機關遂依前開規定，刊登台北
    市政府公報八九年春字第二六期（八九年二月九日出版），以為「公示送達」。
    其公示送達之方式並非：、囑託受處分人住所地之臺北縣中和市公所就近公告
    送達，公告於公告欄。或、刊登在受處分人住地之臺北縣政府公報（或臺北縣
    政府中和市公所公報），而僅依舉發機關之便宜行事，由電腦繕造名冊，刊載在
    舉發機關所在地之臺北市政府公報，則如住高雄之受處分人自高雄開車至臺北市
    洽事違規，即難期待該違規受處分人得以有機會閱得該臺北市政府公報而繳納罰
    鍰，且與法院就「公示送達」所採之刊登於報紙、公告於住所地政府公告欄等方
    式極不一致，則此項舉發機關便宜行事之「公示送達」方式，是否顧及受處分人
    之憲法上之訴訟權而在程序上有所不當，亦非無疑，交通法庭既就交通違規異議
    有審查職權，對舉發與裁決機關所為相沿成習便宜行事未顧即受處分人權利之「
    公示送達」方式是否適法，即應審查並具體促使舉發與裁決機關有明確與適法之
    作為。
(三)、綜上，移送機關抗告意旨執前詞指摘原裁定不當，固非無理由，然舉發機關使用
    之「公示送達」便宜方式，是否適法，亦非無疑，以上原審未詳加審酌即予裁定
    ，尚有未當，應由本院將原裁定撤銷，發回原審法院更為妥當適法之裁定。
據上論斷，應依道路交通案件處理辦法第二十六條，刑事訴訟法第四百十三條，裁定
如主文。
中      華      民      國      九十      年      九      月    六      日
                              臺灣高等法院刑事第七庭
                                  審判長法  官  吳  啟  民
                                        法  官  林  瑞  斌
                                        法  官  施  俊  堯
右正本證明與原本無異。
不得再抗告。
                                        書記官  顏  志  豪
中      華      民      國      九十      年      九      月    六日


司法院資訊處製作；財團法人民間司法改革基金會備份。
